【裁判字號】    96,重上,72
【裁判日期】    970617
【裁判案由】    塗銷所有權移轉登記
【裁判全文】
臺灣高等法院臺南分院民事判決  96年度重上字第72號
上  訴  人  乙○○
訴訟代理人  劉意  律師
複 代 理人  林彥百  律師
被 上 訴人  丙○○
            甲○○
上列二人共同
訴訟代理人  簡承佑  律師
            張育城  律師
            陳淑香  律師
上列當事人間請求塗銷所有權移轉登記事件，上訴人對於中華民
國96年9月19日臺灣雲林地方法院第一審判決（96年度重訴字第
22號）提起上訴，並為訴之追加，本院於97年6月3日言詞辯論終
結，判決如下：
    主  文
上訴及追加之訴均駁回。
第二審及追加之訴訴訟費用由上訴人負擔。
    事實及理由
甲、程序方面：按於第二審為訴之變更、追加，非經他造同意，
    不得為之。但第255條第1項第2款至第6款情形，不在此限；
    民事訴訟法第446條第1項定有明文。本件上訴人於本院為訴
    之追加，謂如認上訴人與被上訴人丙○○間就系爭土地買賣
    契約成立，預備聲明請求被上訴人丙○○給付買賣價金差額
    436萬元，經查其請求之基礎事實為同一買賣關係，被上訴
    人雖不同意此訴之追加，本院認無庸被上訴人同意應予准許
    ，核先敘明。
乙、實體方面：
一、上訴人起訴主張：
  (一)上訴人於民國（下同）96年3月2日遭債權人莊金緞及蔡淑貞
    及其餘7、8位不明人士強押至被上訴人丙○○經營之東方不
    動產仲介所，原以為係要委託被上訴人丙○○仲介出售伊所
    有坐落雲林縣虎尾鎮○○○段第3994、3995、3996、3997、
    3998等5筆土地（以下稱系爭5筆土地），惟日後得知上開土
    地係直接以每分地新台幣（下同）80萬元之價格出售給被上
    訴人丙○○，總價934萬2400元，因上訴人係出於委託之意
    思而簽訂契約，而非出於出售土地意思，故上訴人與被上訴
    人丙○○間簽訂之買賣契約意思表示不一致應不成立，故本
    於民法第767條規定訴請被上訴人丙○○應塗銷上開土地之
    所有權移轉登記。倘上訴人與被上訴人丙○○間簽訂之買賣
    契約成立，惟上訴人簽訂買賣契約時有多位不明人士在場強
    制上訴人出售土地，上訴人不得不簽訂上開土地買賣契約，
    故上訴人簽訂上開土地買賣契約構成民法第92條被脅迫而為
    意思表示之瑕疵，若認為被上訴人無脅迫之情事，則因被上
    訴人丙○○取得系爭土地每分地僅80萬元，而被上訴人丙○
    ○於96年3月23日將系爭3994、3995、3996、3997地號土地
    （以下簡稱系爭4筆土地）移轉登記予被上訴人甲○○，每
    分地110萬元，數日內即取得暴利百分之40，上訴人亦主張
    得依民法第74條之暴利行為予以撤銷，又上訴人主張被上訴
    人丙○○與甲○○2人間係通謀虛偽意思表示移轉登記系爭4
    筆土地，故如上訴人上開主張若有一成立時，請求被上訴人
    丙○○、甲○○應塗銷系爭4筆土地之所有權移轉登記，如
    被上訴人甲○○係善意取得系爭土地，致上訴人無法請求回
    復系爭4筆土地之所有權，則基於侵權行為及不當得利規定
    ，請求被上訴人丙○○以每分地180萬元價格為計算，請求
    被上訴人丙○○賠償系爭4筆土地之損失1,208萬元。
  (二)於本院補稱：
  1.上訴人於96年3月6日委任劉意律師去函被上訴人丙○○獨
    資經營之東方不動產仲介所，撤回委託出售契約之意思表示
    ，足證上訴人確實以為當時是委託出售，而非直接買賣，丙
    ○○於96年3月8日函覆稱雙方係簽訂買賣契約，上訴人於96
    年3月9日（星期五）收到該存證信函，立即於3月12日（星
    期一）去函被上訴人依民法第74條、第92條規定撤銷買賣契
    約。由此足證，若上訴人一開始即知悉96年3月2日簽訂買賣
    契約，3月6日即會依民法第74條、第92條規定撤銷買賣契約
    ，而無須畫蛇添足於3月6日先撤銷委託出售契約。又證人蔡
    淑貞96年5月30日於原審具結證稱：「（問：當天有聽說土
    地是要委託丙○○出售，還是土地要賣給丙○○的事情嗎？
    ）我與丙○○的都是委託買賣的，至於他們之間怎麼談，我
    就不清楚了。」；「（問：簽約當天你有看到丙○○拿訂金
    給乙○○？）沒有看到」，足證證人主觀上亦認定是委託出
    售，而非直接買賣。
  2.依一般買賣契約書，皆會約定先付訂金，再約定日後分期付
    款之條件、期限，然該契約並無訂金之約定，顯違常理。又
    契約書第11條雖載明，當日給付334萬2400元，然上訴人當
    場未收到分文，至今亦未收到分文，蔡淑貞及莊金緞，當日
    亦未收到分文，而是移轉登記後才收到款項，故上開記載亦
    與事實不符。
  3.系爭土地價值遠高於售價，若非受到脅迫，上訴人何需賤售
    土地，被上訴人若未參與，何需自行買受土地，且以極低價
    格買受，被上訴人顯然在明知甚至參與脅迫之行為，且3月2
    日凌晨2時57分起，蔡淑貞密切與被上訴人丙○○通電話聯
    絡，由上開蔡淑貞與丙○○之通聯記錄可知，從凌晨2時57
    分起至10時43分止，不到8小時，於簽約前竟然通話高達14
    次之多，更可證明被上訴人丙○○完全知悉上訴人被監督控
    制之事，上訴人更質疑丙○○為幕後操控者，否則蔡淑貞無
    須如此隨時連絡丙○○（應是告知狀況及接受丙○○之指令
    ）。故被上訴人丙○○亦為妨害自由之共犯。
  4.被上訴人丙○○為東方不動產仲介所負責人，為專業土地買
    賣仲介業者，對於虎尾地區土地市價知之甚詳，日前方趁上
    訴人胞弟吳春生急迫輕率無經驗之際，先接受吳春生委託出
    售系爭土地鄰地即同所3990、3991、3992地號土地，而被上
    訴人以自己名義以每分地100萬元之低價買受。被上訴人丙
    ○○於96年3月2日簽訂系爭契約後，立即於96年3月3日出售
    給被上訴人甲○○，並於96年3月28日移轉登記完畢。然甲
    ○○又委託被上訴人經營之東方不動產仲介所出售上開土地
    ，連同吳春生之土地共1.68甲，委託出售之價金高達3,860
    萬元，每分地高達229萬4600元，不到二個月即高於上訴人
    出售價格之2.8倍。由上述事實可知，被上訴人丙○○明知
    系爭土地價格每分地遠高於80萬元，竟趁上訴人急迫輕率無
    經驗（上訴人無售地經驗且急於出售土地處理債務），以不
    實價格欺騙上訴人，而買受系爭土地，其行為不僅構成民法
    第92條之詐欺行為，亦構成民法第74條之暴利行為。上訴人
    依此撤銷買賣契約及請求鈞院撤銷，應無不當。
  5.被上訴人甲○○96年5月30日答辯狀所附之【不動產買賣契
    約書】，買賣標的為3994至3998地號土地，訂約日期為96年
    3月3日，然查，上訴人與丙○○方於96年3月2日簽訂契約，
    丙○○於3月12日方移轉登記至其名下，故丙○○與甲○○
    於3月3日簽訂契約時，系爭土地仍為上訴人所有，若非通謀
    虛偽意思表示，甲○○何敢簽訂買賣契約並交付200萬元訂
    金。
  6.被上訴人甲○○若善意取得其中4筆（另筆3998號土地嗣經
    拍賣已無從買賣）系爭土地，致上訴人無法請求回復所有權
    ，則上訴人基於侵權行為及不當得利之規定，請求被上訴人
    丙○○賠償損害，依每分地180萬元計算（如上所述甲○○
    委託丙○○出售每分地約230萬元，故上訴人主張每分地180
    萬元），系爭土地合計8.95分，總價高達1,611萬元，因上
    訴人至今未取得分文，上訴人先為一部請求1,208萬元，故
    上訴人為備位之聲明，應無不合。雖被上訴人辯稱已依約代
    為給付莊金緞70萬元，給付蔡淑貞210萬元，代為清償斗南
    鎮農會貸款403萬元，交付上訴人54萬2400元本票，已為清
    償。然查，兩造間之買賣契約已不存在，上訴人於96年3月
    13日發函給蔡淑貞及莊金緞，函旨：
    【請勿收取丙○○交付有關本人出售『坐落雲林縣虎尾鎮○
    ○○段第3994、3995、3996、3997、3998地號土地』之買賣
    價金。】明確表示不同意由該二人收取，蔡淑貞於原審已證
    稱收到上訴人之通知。96年3月12日函被上訴人丙○○，撤
    銷買賣契約，兩造間已無買賣關係存在，該買賣契約之約定
    皆不生效力，被上訴人交付給蔡淑貞及莊金緞之款項即非買
    賣之價金，且上訴人之總財產為全體債務人之總擔保，故莊
    金緞及蔡淑貞取得之款項，不得作為被上訴人清償上訴人之
    款項，被上訴人丙○○就此若有損害，應依其他法律關係向
    莊金緞及蔡淑貞請求返還之。
  7.又被上訴人雖稱代上訴人清償斗南鎮農會貸款403萬元，但
    被上訴人於原審提出之清單金額僅為280萬1622元，且該借
    款人為吳春生，被上訴人亦將上述金額匯入吳春生之帳戶，
    足證係清償吳春生之借款，而非清償上訴人之借款。且兩造
    買賣契約有關付款方式，皆為現金交付，並未約定清償吳春
    生斗南農會之貸款，且吳春生亦出售土地給被上訴人，理應
    由吳春生應取得之價金中扣除之，故被上訴人清償吳春生之
    貸款，與上訴人無關，被上訴人上開主張與約定及事實不符
    ，且金額亦有誤。又被上訴人雖交付上訴人54萬2400元本票
    ，但被上訴人迄今仍未給付上訴人本票上之金額，被上訴人
    何來主張已交付款項？
  8.如上訴人上開主張皆不成立，則基於買賣契約，請求被上訴
    人丙○○給付價金。兩造買賣契約約定每分地80萬元，因39
    98地號已取消買賣，買賣面積更正為8.95分，總價為716萬
    元，被上訴人亦應給付之。被上訴人依約給付莊金緞70萬元
    、給付蔡淑貞210萬元，此部分上訴人同意扣除之，（716萬
    －280萬＝436萬），故被上訴人尚應給付上訴人436萬元。
    有關被上訴人代為清償農會貸款及本票部分，如上所述，不
    生清償之效力。原審雖認定此部分為原審辯論終結後才追加
    ，有礙被上訴人之防禦及訴訟終結，原審認定固然有理，惟
    民事訴訟法第255條規定，訴狀送達後，原告不得將原訴變
    更或追加他訴。但有下列各款情形之一者，不在此限︰二、
    請求之基礎事實同一者。三、擴張或減縮應受判決事項之聲
    明者。第446條規定，訴之變更或追加，非經他造同意，不
    得為之。但第255條第1項第2款至第6款情形，不在此限。因
    上訴人追加之訴，與原請求之基礎事實同一，且為擴張或減
    縮應受判決事項之聲明，故於二審法院追加應屬合法。
  (三)並聲明：
  1.先位訴之聲明：原判決廢棄。被上訴人甲○○、丙○○
    應就如附表所示土地於民國96年3月28日及96年3月12日所為
    之所有權移轉登記予以塗銷。
  2.備位訴聲明：原判決廢棄。被上訴人丙○○應給付上訴
    人1,208萬元及自起訴狀送達之日起至清償日止，按年息百
    分之五計算之利息。上訴人願供擔保請准宣告假執行。
二、被上訴人方面：
  (一)被上訴人丙○○方面則以：
  1.上訴人於96年3月2日主動至被上訴人經營之東方不動產仲介
    所，表示要出售其所有之系爭5筆土地，經雙方議價後，同
    意以總價934萬2400元之價格成交，並於當天委託代書簽訂
    不動產買賣契約書，上訴人並交付系爭5筆土地之所有權狀
    予被上訴人辦理所有權移轉登記，而被上訴人則當場先行給
    付上訴人334萬2400元之買賣訂金，經上訴人當場確認收訖
    無訛。故上訴人與被上訴人丙○○間係成立買賣契約而非委
    託銷售契約。
  2.上訴人主張被上訴人有以低價購買系爭土地且上訴人係受脅
    迫而為買賣，然不動產買賣受種種因素影響，難以個案之不
    動產買賣成交價格相互比較，只要不動產交易買賣雙方確就
    標的物及買賣價金互相同意即應認買賣契約成立，此維護市
    場交易秩序之當然解釋。豈有任由買賣雙方於買賣交易完成
    後，再執以所謂高買或低賣之理由造成交易秩序不安定性。
    上訴人既不否認與被上訴人丙○○間有就系爭不動產及其價
    金互相同意而簽定不動產買賣契約書之事實，依法契約即應
    成立，上訴人主張伊簽定系爭買賣契約係遭債權人及7、8位
    不明人士強押至被上訴人處遭脅迫而簽訂，被上訴人丙○○
    否認，上訴人自應就此事實負舉證責任等語置辯。
  (二)被上訴人甲○○則以：
  1.被上訴人甲○○於96年3月間向被上訴人丙○○購買雲林縣
    虎尾鎮○○○段3990、3991、3992及3994、3995、3996、39
    97等筆土地，其中3990、3991、3992地號土地緊鄰12米道路
    而以每分地140萬元成交，另3994、3995、3996、3997地號
    土地因只面臨產業道路而以每分地110萬元成交，並簽訂買
    賣契約，被上訴人甲○○提供自己、妻廖麗琴、母親吳洪花
    所有雲林縣土庫鎮○○段147之1、2、3、4、5地號及同段51
    5、516、517、518、519建號向土地銀行虎尾分行抵押借款2
    ,300萬元用以支付上開土地之買賣價金，被上訴人甲○○並
    無惡意且與丙○○間並無通謀虛偽意思，若被上訴人甲○○
    為惡意，目前上開土地並無任何限制登記之情形，被上訴人
    甲○○尚可依上訴人所主張之高價再減價賤賣予其他善意之
    第三人。
  2.被上訴人甲○○向被上訴人丙○○購買系爭土地之價格已符
    合一般之行情，上訴人雖舉同地段2400地號土地於95年6月
    間之交易價格每分地160萬元，姑不論其真實性如何，但土
    地的交易、移轉常因個案情形不同而異，上開土地因地段較
    佳，且更靠近12米寬之道路，而被上訴人甲○○以每分地11
    0萬元購買系爭4筆地段較差之土地，其價格已符合一般之社
    會行情。
  3.被上訴人甲○○購得系爭4筆土地後連同吳春生之土地共1.6
    8甲委託東方不動產出售之原因係上開土地於辦理所有權移
    轉登記後因土地上仍有人種植農作物，至今未能清除地上物
    而完成交地之手續，且二宗土地間又隔3993地號土地為他人
    所有，不利整體使用，復衍生本件訴訟糾紛，故再委託東方
    不動產公司看是否能賣出，委託買賣期間為3個月，至於該
    公司上網之價格標示為3860萬元係該公司自行提高議價空間
    所為，並非被上訴人甲○○之原意，且非真正賣出之價格。
    而被上訴人甲○○信賴有絕對公信力之土地登記簿所載與有
    權處分之丙○○完成買賣，並以自有房地向銀行貸款支付價
    金，整個買賣流程並無任何瑕疵，至於上訴人與丙○○間有
    無其他買賣糾紛，實非被上訴人甲○○所能知悉，亦無從自
    土地登記簿之登記內容所能得知，故被上訴人甲○○就本事
    件而言，係為單純之買方付出價金取得系爭不動產，並無與
    被上訴人丙○○為通謀虛偽意思表示之必要及事實，被上訴
    人甲○○為善意之第三人，自應受保護等語資為抗辯。
  (三)被上訴人丙○○於本院補稱：
  1.按當事人就標的物及其價金互相同意時，買賣契約即為成立
    ，民法第345條第2項定有明文。經查，上訴人既不否認與被
    上訴人丙○○間有就系爭不動產及其買賣價金互相同意而簽
    訂不動產買賣契約書之事實，則依上開民法規定，上訴人與
    被上訴人丙○○就系爭不動產簽訂買賣契約自應成立。茲上
    訴人主張伊簽訂系爭不動產買賣契約書係遭其債權人莊金緞
    、蔡淑貞及其7、8位不明友人強押至被上訴人丙○○處而遭
    脅迫簽訂，故伊簽訂上開土地買賣契約構成民法第92條被脅
    迫而為意思表示之瑕疵，則依民事訴訟法第277條規定，自
    應由上訴人就其上揭主張之變態事實負舉證之責任。
  2.兩造簽訂系爭土地買賣契約書時，雖有證人莊金緞、蔡淑貞
    及2人之7、8位友人在場，惟並無脅迫之情，此業據證人莊
    金緞、蔡淑貞於原審審理時到庭結證明確。且上訴人於原審
    96年9月5日審理時，亦自認其對債權人莊金緞、蔡淑貞之債
    務已拖欠3、4個月之久沒有處理，也沒有見過面，當天是被
    莊金緞、蔡淑貞堵到，他們要求處理債務，但莊金緞、蔡淑
    貞並沒有使用暴力或其他言語逼迫，僅要求其要處理債務等
    情，亦據上訴人於原審96年9月5日審理時自承在卷。按上訴
    人因拖欠證人莊金緞、蔡淑貞之債務遲未處理而遭莊金緞、
    蔡淑貞遇到，上訴人面對此景，內心當受有必須處理債務之
    壓力，可想而知，然此本屬常情，茲莊金緞、蔡淑貞既僅有
    要求上訴人處理債務，此亦為債權人正常舉措，此外莊金緞
    、蔡淑貞等人根本並無任何脅迫恐嚇上訴人出售系爭土地之
    舉，則上訴人出售其所有土地以資處理債務，實難謂為證人
    莊金緞、蔡淑貞等人已有詐欺、脅迫之行為。故上訴人謂其
    因長時間被債權人莊金緞、蔡淑貞及其友人帶在身邊，伊因
    深信若未配合行事，將遭受不人道待遇，惟，莊金緞、蔡淑
    貞等人既無任何對其脅迫恐嚇之舉，則上訴人在無任何遭脅
    迫恐嚇之客觀情事下，謂其若不出售系爭土地必將遭受不人
    道待遇云云，顯失所據。
  3.觀諸上訴人簽約時，被上訴人丙○○與上訴人係在協議好買
    賣價格後，始通知陳樹泉代書前來代擬契約，則依常情而論
    ，果被上訴人丙○○與證人莊金緞、蔡淑貞等人有所謂共謀
    強暴脅迫上訴人出售土地之情事，則被上訴人丙○○當係應
    早已擬好契約只須等待上訴人於買賣契約書上簽名即可，根
    本不須特別通知代書到場辦理，亦無可能係在雙方經過買賣
    價格協議完成後，始通知陳樹泉代書前來代擬契約，況證人
    陳樹泉代書亦到庭證稱，伊於簽約前曾將契約內容告知上訴
    人並請上訴人表示意見，而上訴人並無異議而於契約書上簽
    名等情，已足見上訴人係出於自由意識簽訂系爭不動產買賣
    契約。
  4.退萬步言，縱認上訴人係遭莊金緞、蔡淑貞及7、8位不明人
    士強押脅迫始前往被上訴人丙○○處變賣土地，惟上訴人亦
    未舉證被上訴人丙○○確與莊金緞、蔡淑貞等人間就渠等之
    行為有共同分擔實施之情，而應負共同侵權行為之責任，雖
    上訴人以被上訴人丙○○於簽約前與蔡淑貞有密集通聯情形
    ，足證被上訴人完全知悉並有參與脅迫之情云云。惟查，上
    訴人係於96年3月1日10點多即遭證人莊金緞、蔡淑貞等人遇
    到，果被上訴人丙○○有與渠等共謀之情事，則莊金緞、蔡
    淑貞等人於96年3月1日10點多找到上訴人時，衡情自當立刻
    通知被上訴人丙○○，證人蔡淑貞又豈有可能於翌日（96年
    3月2日）始有通知被上訴人丙○○之理，且查被上訴人丙○
    ○與證人蔡淑貞係友人，蔡淑貞以電話詢問被上訴人丙○○
    渠等與上訴人間債務處理及聯絡欲到被上訴人丙○○處洽談
    買賣土地等事宜，為人之常情，焉能僅以2人間有較密集通
    聯之情形，即遽謂被上訴人丙○○與莊金緞、蔡淑貞等人有
    同謀共犯關係，故上訴人自亦不得執上情對抗善意第三人之
    被上訴人。
  5.有關上訴人於原審言詞辯論終結後，追加請求被上訴人丙○
    ○應給付系爭土地買賣價金436萬元部分：
    被上訴人丙○○不同意上訴人該部分訴之追加請求，合先敘
    明。且按原告為訴之變更或追加，依法應於審級言詞辯論終
    結前為之。茲查，上訴人並非於訴訟中而係於原審辯論終結
    後，始為給付買賣價金訴之追加，其於辯論終結後為訴之追
    加，自不合法。況查，上訴人之備位聲明訴訟標的法律關係
    之事實乃係主張買賣契約不成立或得撤銷或解除時，而被上
    訴人2人間就系爭4筆土地並未通謀虛偽簽訂買賣契約時，主
    張依侵權行為及不當得利規定，請求被上訴人丙○○賠償損
    失，與上訴人於原審言詞辯論終結後，再行主張若其所執上
    開主張皆不成立，則依買賣法律關係追加請求被上訴人丙○
    ○應給付系爭土地買賣價金，兩者間之訴訟標的法律關係之
    事實顯係相斥不能併存，請求基礎事實自難謂係同一，故上
    訴人依買賣法律關係為給付買賣價金訴之追加，自難謂合法
    。惟如鈞院認上訴人上開追加之訴合法，則被上訴人丙○○
    就兩造合意取消3998地號土地買賣後，其餘之系爭4筆土地
    之買賣價金應為716萬元乙情不爭執。惟被上訴人丙○○與
    上訴人於96年3月2日簽約時已交付上訴人乙紙54萬2400元本
    票予上訴人充為買賣價金，並合意由被上訴人丙○○以買賣
    價金代償上訴人積欠證人莊金緞、蔡淑貞之債務，此有卷附
    簽訂之買賣契約書第11條約定可稽。就其餘買賣尾款部分，
    上訴人要求被上訴人丙○○代償伊於斗南鎮農會之連帶保證
    債務，被上訴人丙○○因而委請承辦代書黃志揚與斗南鎮農
    會聯絡後確認上訴人該筆債務餘額為392萬5673元，嗣於96
    年3月14日被上訴人即委請代書黃志揚匯款代為清償上訴人
    上開於斗南鎮農會之連帶保證債務，此分別有匯款單及斗南
    鎮農會利息清單可稽。雖上訴人否認上情，然若非上訴人要
    求被上訴人丙○○以買賣價金代償伊於斗南鎮農會之上開連
    帶保證債務，則以個人債務係屬私密，被上訴人丙○○若非
    經上訴人告知，又豈有可能知悉上訴人於斗南鎮農會上開債
    務之情，又焉有可能匯款代償該筆債務。綜上，被上訴人丙
    ○○尚未給付予上訴人之買賣價金應為43萬餘元。惟查被上
    訴人丙○○於簽約時已交付上訴人乙紙54萬2400元本票予上
    訴人充為買賣價金，然上訴人根本並未向被上訴人丙○○提
    示請求付款，且拒絕被上訴人丙○○之提出清償請求。按被
    上訴人丙○○既已交付上訴人乙紙54萬2400元之本票予上訴
    人充為買賣價金，茲上訴人既未向被上訴人丙○○提示請求
    付款，其遲延責任自在上訴人方面。
  (四)並聲明：駁回上訴。
三、兩造不爭執之事實：
  (一)系爭5筆土地原為上訴人所有，於96年3月2日上訴人與債權
    人莊金緞、蔡淑貞及7、8位不明人土共同至被上訴人丙○○
    所開之東方不動產仲介所處洽商如何處理系爭5筆土地。
  (二)96年3月2日，由代書陳樹泉書立好土地買賣契約書，由被上
    訴人丙○○先簽名蓋章後，再由上訴人簽名。
  (三)上訴人於簽立契約書之過程中，並無人對其使用暴力，僅有
    言語表示要處理債務，現場有債權人及6、7名男士。
  (四)系爭4筆土地於96年3月12日以買賣為原因移轉登記予被上訴
    人丙○○名下，96年3月26日又以買賣為原因移轉登記於被
    上訴人甲○○名下。
四、本件之爭執點：
  (一)上訴人與被上訴人丙○○就系爭不動產買賣契約簽訂是否有
    意思表示不一致情形？
  (二)上訴人是否受詐欺、脅迫而與被上訴人丙○○簽訂系爭土地
    買賣契約？若無脅迫情事，上訴人是否得以民法第74條之暴
    利行為主張撤銷上開買賣契約？若無脅迫及暴利行為，上訴
    人得否主張解除買賣契約？
  (三)若上開買賣契約不成立或得撤銷或解除時，被上訴人二人間
    就系爭土地是否通謀虛偽簽訂買賣契約？上訴人得否代位主
    張塗銷被上訴人二人間就系爭4筆土地之移轉登記？
  (四)承上，若上開買賣契約並無不成立或得撤銷或解除原因時，
    或被上訴人二人間就系爭4筆土地並未通謀虛偽簽訂買賣契
    約時，則上訴人是否得依侵權行為及不當得利規定，請求被
    上訴人丙○○賠償損失？如可，數額應為何？
  (五)又如以上皆不成立，上訴人請求被上訴人丙○○給付買賣價
    金餘款有無理由？
五、法院之判斷：
  1.兩造就系爭不動產買賣契約簽訂是否有意思表示不一致情形
    ？
  (1)按私文書經本人或其代理人簽名、蓋章或按指印或有法院或
    公證人之認證者，推定為真正；又私文書固應由舉證人證其
    真正，但他造於其真正無爭執者，不在此限，民事訴訟法第
    358條第1項及第357條分別定有明文。
  (2)經查：上訴人於96年5月9日審理時自認上訴人在契約上簽名
    時，被上訴人丙○○已經在契約上簽名、蓋章，而且契約上
    的買賣價金還有其他文字的記載，以及雙方的印章等，都已
    經寫好、簽好、蓋好，上訴人只有在賣方處簽名、蓋章一節
    ，上訴人既不否認於系爭不動產買賣契約書上蓋章及簽名之
    事實，則依上開民事訴訟法規定，上訴人與被上訴人丙○○
    間就系爭不動產買賣契約自屬真正，而依系爭不動產買賣契
    約書第1條、2條所載，上訴人與被上訴人丙○○間確實已就
    買賣契約之標的及價款約定載明，而上訴人為高職畢業，有
    相當之智識程度，在簽名時就「買方」、「賣方」字眼應有
    所認識。且本件買賣契約亦請代書陳樹泉到場為買賣雙方當
    事人書立買賣契約書，過程亦稱嚴謹，在代書書立契約之過
    程中，上訴人雖未言語，但對其陳述之內容，以其智識程度
    而言應能了解，其未表示任何意見而在契約書上簽名，自應
    對其內容有所了解並負責，故其僅以未了解契約內容而直接
    簽名，而主張伊就系爭不動產買賣契約有意思表示不一致情
    形，故買賣契約應不成立云云，自難採信。上訴人雖稱伊於
    96年3月6日委任劉意律師去函被上訴人丙○○獨資經營之
    東方不動產仲介所，撤回委託出售契約之意思表示，然此乃
    上訴人片面之行為，不足以證明當時確係委託出售，而非直
    接買賣。證人蔡淑貞於原審96年5月30日雖證稱：「（問：
    當天有聽說土地是要委託丙○○出售，還是土地要賣給丙○
    ○的事情嗎？）我與丙○○的都是委託買賣的，至於他們之
    間怎麼談，我就不清楚了。」；依證人蔡淑貞所言當初欲委
    託買賣，然上訴人與被上訴人丙○○非不可於洽談中變更為
    直接買賣。
  (3)上訴人又指依一般買賣契約書，皆會約定先付訂金，再約定
    日後分期付款之條件、期限，然該契約並無訂金之約定，顯
    違常理。又契約書第11條雖載明，當日給付334萬2400元，然
    上訴人當場未收到分文，至今亦未收到分文，蔡淑貞及莊金
    緞，當日亦未收到分文，而是移轉登記後才收到款項，故上
    開記載亦與事實不符。然依買賣契約第11條其他約定記載，
    甲方於96年3月2日給付乙方334萬2400元，乙方（指上訴人）
    同意將70萬元由莊金緞代為收取，210萬元由蔡淑貞代為收
    取，40萬2400元由上訴人收取，本款項於土地登記完畢同時
    兌現給付現金，尾款600萬元金融機構核撥同時支付（原審
    卷10頁買賣契約參照），是上訴人於簽約時未收受訂金或價
    金，乃基於契約之約定，上訴人指違反一般交易習慣而主張
    本件非買賣顯無可取。
  2.上訴人是否受詐欺、脅迫而與被上訴人丙○○簽訂系爭土地
    買賣契約？若無脅迫情事，上訴人是否得以民法第74條之暴
    利行為主張撤銷上開買賣契約？
  (1)依上說明，上訴人與被上訴人丙○○間就系爭土地成立買賣
    契約。上訴人主張伊簽訂系爭不動產買賣契約書係遭其債權
    人及7、8位不明人士強押至被上訴人丙○○處而遭脅迫簽訂
    ，故伊簽訂上開土地買賣契約構成民法第92條被脅迫而為意
    思表示之瑕疵，則依民事訴訟法第277條規定，自應由上訴
    人就其上揭主張之變態事實負舉證之責任。
  (2)上訴人主張其從96年3月1日10點多一直到96年3月2日差不多
    11點多簽訂買賣契約，長時間被債權人及其他不明人士帶在
    身邊，莊金緞、蔡淑貞要求上訴人一定要處理這些債務，與
    被上訴人丙○○聯絡要如何處理，就是要把上訴人的土地出
    售，依系爭土地所有權狀在96年3月2日凌晨三、四點請上訴
    人的弟弟吳春生拿出來，吳春生很害怕，約在惠來派出所交
    給莊金緞，上訴人還是留在KTV，被上訴人丙○○要求上訴
    人提出之身分證，是由莊金緞、蔡淑貞等人到丙○○指定之
    中美照相館，再由莊金緞、蔡淑貞等人到戶政事務所辦理身
    分證，後來回到東方仲介所，因缺少印鑑證明，又由證人莊
    金緞、證人蔡淑貞陪同上訴人到戶政事務所辦理印鑑證明，
    系爭契約是丙○○要求代書陳樹泉，在代書的事務所用電腦
    繕打，再帶到東方仲介所簽名，這樣長的時間上訴人都被人
    帶在身邊，所以主張上訴人是被脅迫且其以每分地80萬元之
    低價賤售，若非受脅迫何需賤售為其主要論據。
  (3)然查：
  上訴人與被上訴人丙○○簽訂系爭土地買賣契約書時，有證
    人莊金緞、蔡淑貞及2人之7、8位友人在場，惟並無脅迫之
    情，此據證人莊金緞、蔡淑貞於原審證述明確。而上訴人亦
    於96年9月5日原審審理時，自認其對債權人莊金緞、蔡淑貞
    之債務已欠了三、四個月之久，在此期間沒有處理過，也沒
    有見過面，當天是被他們堵到了，他們要求處理債務等情。
    而莊金緞、蔡淑貞既沒有使用暴力或其他言語逼迫，僅要求
    其要處理債務，上訴人面對此景，內心受有必須處理債務之
    壓力，本屬常情，難謂此為詐欺、脅迫之行為。況在上訴人
    於簽訂系爭土地買賣契約前，曾分別由證人莊金緞、蔡淑貞
    2人開車載其外出前往照像館及戶政事務所拍照及請領印鑑
    證明書，若該7、8位不明人士係莊金緞、蔡淑貞2人找來控
    制上訴人之人士，則衡諸常情，上訴人要離開外出豈有可能
    僅由莊金緞、蔡淑貞2名女子陪同前往，而上訴人若有遭人
    強押脅迫之情形，則其在未簽約之前既先後分別前往照像館
    及戶政事務所，而斯時在其身旁根本已近乎無外力狀況下，
    儘可向他人求救以求脫困，卻不此之為。況且，上訴人與被
    上訴人丙○○簽訂買賣契約前，雙方係在協議好買賣價格後
    ，始通知陳樹泉代書前來代擬契約，則依常情而論，若有所
    謂強暴脅迫之情事，則被上訴人當應早已擬好契約只須等待
    上訴人於買賣契約書上簽名，無庸待雙方經過買賣價格協議
    完成後，始通知陳樹泉代書前來代擬契約，況證人陳樹泉代
    書於原審亦證稱：伊於兩造簽約前曾將契約內容告知上訴人
    ，並請上訴人表示意見，而上訴人並無異議而於契約書上簽
    名等語，顯見上訴人係出於自由意識簽訂系爭不動產買賣契
    約。
  又所謂不動產市價或行情僅係提供作為買賣交易之參考，於
    實務上有關不動產買賣成交價格本因個案事實、買賣雙方議
    價、時機．．等種種因素而受影響，故不動產買賣價格本決
    定於買賣雙方個人認知及接受度，要難以「個案之不動產買
    賣成交價格」相互比較，只要不動產交易買賣雙方確就標的
    物及買賣價金互相同意，即應認買賣契約成立，此為維護市
    場交易秩序之當然解釋，故相同不動產於不同人間議定交易
    價格，本難相同，否則豈非得任由買賣雙方於買賣交易完成
    後，再執所謂有「高買」或「低賣」之理由造成交易秩序不
    安定性，故上訴人據以其低價之結果推論其係受脅迫之主張
    ，顯屬無據。
  又上訴人主張被上訴人受有暴利行為而主張撤銷上開買賣契
    約之依據，係被上訴人丙○○以每分地80萬元之代價買受系
    爭5筆土地，數日內即以每分地110萬之價錢賣給被上訴人甲
    ○○，短短數日即賺取百分之40之暴利，為其主要論據。惟
    按法律行為，係乘他人之急迫、輕率或無經驗，使其為財產
    上之給付或為給付之約定，依當時情形顯失公平者，法院得
    因利害關係人之聲請，撤銷其法律行為或減輕其給付。查上
    訴人並非利害關係人，得否依此而撤銷買賣契約已屬可疑，
    況上訴人欠債已久，避不見面，任由債權人找尋，而上訴人
    名下有財產，其內心當知其遲早要處理財產解決債務問題，
    況上訴人為高職畢業，非無智識能力之人，故其主張依民法
    第74條之暴利行為撤銷系爭買賣契約尚屬無據。
  又上訴人主張若被上訴人丙○○無詐欺、脅迫或暴利行為而
    不得撤銷系爭買賣契約時，其亦主張得解除系爭買賣契約。
    然契約解除權之行使，除契約當事人同意外，須有法律明文
    規定之情況下，始得解除。系爭買賣契約上訴人與被上訴人
    丙○○係在合法之情況下訂立，自有其法定效力，雙方當事
    人本應依契約之約定內容履行，豈有任由一方恣意反悔而解
    除。上訴人未有任何解除契約之法定事由，空言其解除契約
    ，自不足採。
  3.上訴人另於本院追加主張如以上皆不成立，上訴人依據買賣
    契約請求被上訴人丙○○給付買賣價金餘款有無理由？
  被上訴人丙○○與上訴人就兩造合意取消3998地號土地（因
    已被拍賣）買賣後，其餘之系爭4筆土地之買賣價金應為716
    萬元，亦為上訴人所不爭執（見上訴理由狀22頁）。被上訴
    人丙○○與上訴人於96年3月2日簽約時已交付上訴人乙紙54
    萬2400元本票予上訴人充為買賣價金，並合意由被上訴人丙
    ○○以買賣價金代償上訴人積欠證人莊金緞70萬元、蔡淑貞
    210萬元之債務，此有卷附買賣契約書第11條（原審卷10頁
    ）約定可稽。就其餘買賣尾款部分，被上訴人稱上訴人胞弟
    吳春生於斗南鎮農會借款，上訴人除為該借款之連帶保證人
    外，並為該筆債務之物上保證人，上訴人又以系爭土地給吳
    春生向斗南鎮農會設定抵押，而因系爭買賣標的與簽約時已
    經遭法院查封，無法辦理過戶，故上訴人要求被上訴人丙○
    ○代償該筆斗南鎮農會之債務，被上訴人丙○○因而委請承
    辦代書黃志揚與斗南鎮農會聯絡後確認上訴人該筆債務餘額
    為392萬5673元，嗣於96年3月14日被上訴人即委請代書黃志
    揚匯款代為清償上訴人上開於斗南鎮農會之連帶保證債務等
    語，此分別有匯款單（見被上訴人97年3月18日辯論意旨狀
    證物四）及斗南鎮農會利息清單（見證物五）可稽。雖上訴
    人否認上情，惟若非上訴人要求被上訴人丙○○以買賣價金
    代償伊於斗南鎮農會之上開連帶保證債務，則以個人債務係
    屬私密，被上訴人丙○○若非經上訴人告知，又豈有可能知
    悉上訴人於斗南鎮農會上開債務之情，又焉有可能匯款代償
    該筆債務。被上訴人於該筆借款之清償有利害關係，上訴人
    要求被上訴人丙○○代償保證債務，亦屬合情合理。被上訴
    人丙○○於本院亦稱：若非上訴人要求伊代償斗南農會抵押
    借款，伊簽發給上訴人本票即非54萬2400元，而至少還要給
    420萬元左右。因買賣契約當中一筆3998地號已經被拍賣，
    扣掉這部分價金，大概還要給他420萬元。就因為代償關係
    沒有開420萬元之本票，而且上訴人本人也簽收54萬2000元
    本票等語。上訴人主張此筆代償之斗南鎮農會款項與其無關
    云云，自非可取。綜上，被上訴人丙○○尚未給付予上訴人
    之買賣價金應為43萬4327元（計算式：7,160,000-700,000-
    2,100,000-3,925,673=434,327），惟查被上訴人丙○○於
    簽立買賣契約時已交付上訴人乙紙54萬2400元本票予上訴人
    充為買賣價金，上訴人亦自承持有上開本票（本院97年6月3
    日辯論筆錄），被上訴人丙○○抗辯上訴人根本並未向被上
    訴人丙○○提示請求付款，且拒絕被上訴人丙○○之提出清
    償請求。上訴人於本院稱有關本票54萬2400元部分，被上訴
    人雖曾有清償之意思，但要求上訴人須切結承認買賣契約書
    之效力，上訴人無法接受，於是起訴本案由法院裁決（本院
    97年4月23日筆錄）。按被上訴人丙○○既已交付上訴人乙
    紙54萬2400元之本票予上訴人充為買賣價金，上訴人亦承認
    被上訴人有清償之意思，上訴人既未向被上訴人丙○○提示
    請求付款，其遲延責任自在上訴人方面。其既持有上開54萬
    2400元之本票卻不提示請求付款，而另行請求給付買賣價金
    之餘款即不應准許。
六、綜上所述，上訴人與被上訴人丙○○間簽訂之系爭土地買賣
    契約既屬合法有效成立，上訴人自應依契約之內容履行，而
    被上訴人丙○○既合法取得系爭4筆土地之所有權，即是有
    權處分人，其將土地出賣他人自屬其權限，至於其是否與被
    上訴人甲○○2人就系爭土地有通謀虛偽簽訂買賣契約即與
    上訴人無涉，亦不因此而回復上訴人之土地所有權，又上訴
    人主張如被上訴人丙○○與甲○○2人並未通謀虛偽簽訂系
    爭土地買賣契約，則上訴人得依侵權行為及不當得利規定，
    請求被上訴人丙○○賠償損失云云。承上所述，被上訴人丙
    ○○既依據契約合法行使其權利，對上訴人無何侵權行為或
    不當得利之可言，其據此主張被上訴人丙○○應負損害賠償
    責任，自屬無據。從而，上訴人先位聲明請求被上訴人就如
    附表所示土地於民國96年3月28日及96年3月12日所為之所有
    權登記予以塗銷，為無理由。又上訴人與被上訴人間系爭4
    筆土地買賣契約有效成立，被上訴人理應付清餘款，惟被上
    訴人已簽發超過應付金額之54萬2400元之本票，上訴人不為
    提示請求付款，仍繼續持有該本票，究非可歸責於被上訴人
    ，其請求被上訴人給付如備位聲明所示之金額，亦無理由，
    應予駁回。其訴既經全部駁回，則其備位聲明假執行之部分
    即失所附麗，亦應併予駁回。原審為被上訴人勝訴之判決，
    於法並無不合；上訴人上訴意旨指摘原判決不當，求予廢棄
    改判如上訴聲明所載為無理由，應予駁回。
七、本件事證已臻明確，兩造其餘攻擊防禦方法及所提之證據，
    經審酌後認與判決結果不生影響，爰不一一論述，併此敘明
    。
八、據上論結，本件上訴為無理由，依民事訴訟法第449條第1項
    、第78條，判決如主文。
中    華    民    國    97    年    6     月    17    日
                  民事第四庭    審判長法  官  王惠一
                                      法  官  王浦傑
                                      法  官  蘇重信
上為正本係照原本作成。
如對本判決上訴，須於判決送達後20日內向本院提出上訴狀，未
表明上訴理由者，應於上訴後20日內，向本院提出理由書（須附
繕本）。依法須繳納裁判費並應委任律師為訴訟代理人，始得上
訴。
中    華    民    國    97    年    6     月    17    日
                                      書記官  黃文生
【附記】
民事訴訟法第466條之1：
(1)對於第二審判決上訴，上訴人應委任律師為訴訟代理人。但上
  訴人或其法定代理人具有律師資格者，不在此限。
(2)上訴人之配偶、三親等內之血親、二親等內之姻親，或上訴人
  為法人、中央或地方機關時，其所屬專任人員具有律師資格並
  經法院認為適當者，亦得為第三審訴訟代理人。
民事訴訟法第466條之2：
  上訴人無資力委任訴訟代理人者，得依訴訟救助之規定，聲請
  第三審法院為之選任律師為其訴訟代理人。
附表:
  1.雲林縣虎尾鎮○○○段第3994地號、地目：田、面積：2620
    平方公尺、權利範圍: 全部。
  2.雲林縣虎尾鎮○○○段第3995地號、地目：田、面積：2401
    平方公尺、權利範圍: 全部。
  3.雲林縣虎尾鎮○○○段第3996地號、地目：田、面積：1746
    平方公尺、權利範圍: 全部。
  4.雲林縣虎尾鎮○○○段第3997地號、地目：田、面積：2183
    平方公尺、權利範圍: 全部。


司法院資訊處製作；財團法人民間司法改革基金會備份。
